臺灣高等法院臺中分院刑事裁定　
111年度毒抗字第528號
抗  告  人  
即  被  告  詹蕙嘉


 

上列抗告人因違反毒品危害防制條例案件，經檢察官聲請觀察、
勒戒（聲請案號：臺灣苗栗地方檢察署111年度聲觀字第155號、
110年度毒偵字第1487號），不服臺灣苗栗地方法院中華民國111
年4月25日裁定(111年度毒聲字第199號)，提起抗告，本院裁定
如下：
    主  文
抗告駁回。
    理  由
一、原裁定意旨略以：抗告人即被告甲○○（下稱被告）基於施用
    第二級毒品甲基安非他命之犯意，於民國110年9月9日14時2
    5分許為警採尿前回溯96小時內之某時(扣除公權力拘束期間
    )，在臺灣地區不詳地點，以不詳方式施用第二級毒品甲基
    安非他命1次。嗣被告於另案接受警方詢問，員警徵得其同
    意採集尿送驗，結果確呈安非他命、甲基安非他命陽性反應
    。查被告於110年9月9日14時25分許為警採集尿液送驗，經
    中山醫學大學附設醫院檢驗科藥物檢測中心進行初步檢驗，
    復以氣相層析質譜儀分析法進行確認檢驗，檢驗結果呈安非
    他命、甲基安非他命陽性反應（且甲基安非他命數值高達00
    000 ng/mL，超出陽性之判定依據500 ng/mL近30倍），有中
    山醫學大學附設醫院檢驗科藥物檢測中心110年9月24日尿液
    檢驗報告（原始編號：110E059號）、採尿同意書、苗栗縣
    警察局大湖分局偵辦違反毒品危害防制條例案件尿液鑑驗代
    碼對照表附卷可考（見偵卷第32至35頁）。又該檢驗結果係
    採用氣相層析質譜儀法進行確認，足以排除被告因服用食物
    或藥物等導致呈毒品偽陽性反應之可能，堪信被告於上揭時
    間完成採尿前回溯96小時內之某時，確有施用第二級毒品甲
    基安非他命1次之行為。被告雖辯稱有服用感冒藥、過敏藥
    物云云，然市售之成藥及處方藥均不含安非他命或甲基安非
    他命等毒品成分，被告自無可能因服用醫師開立（或自行購
    買）之藥物，導致其採驗之尿液呈安非他命、甲基安非他命
    陽性反應，顯見被告此部分抗辯，難認有據。又被告並無任
    何因施用毒品經裁定送勒戒處所觀察、勒戒，或令入戒治處
    所強制戒治之紀錄，亦有臺灣高等法院被告前案紀錄表存卷
    可查。是檢察官聲請裁定將被告送勒戒處所觀察、勒戒，即
    無不合，應予准許，而裁定被告應送勒戒處所觀察、勒戒等
    詞。
二、被告抗告意旨略以： 
(一)立法時賦予檢察官得為附命完成戒癮治療之緩起訴處分，及
    少年法院得依少年事件處理法處理之規定，而使施用毒品者
    得以社區處遇方式進行戒癮治療。可見立法者旨在設計多元
    處遇，以達對施用毒品者有效之治療，此為戒癮治療之目的
    。故有以社區醫療處遇替代監禁式治療，使尚未嚴重成癮或
    衷心戒毒之施用毒品者得以繼續其正常家庭與社會生活，避
    免其等因尋求戒癮治療而失去親情支持或被迫中斷學業、工
    作。因此行政院依毒品危害防制條例第24條第3項授權而訂
    定「毒品戒癮治療實施辦法及完成治療認定標準」，於被告
    有下列情事之一時，不適合為附命完成戒癮治療之缓起訴處
    分（第2 條第2項）。查被告並無前開戒癮治療認定標準第2
    條各款所列不適合為附命完成戒癮治療之緩起訴處分之情形
    。本案檢察官是否基於合目的性及義務性之裁量而為本件觀
    察勒戒之聲請，即非無疑。
(二)又檢察官聲請書並未斟酌被告於偵訊時陳述之意見(被告最
    初雖否認故意吸食毒品，後即具狀承認吸食毒品並請求戒癮
    治療)及本件被告涉案之具體情節，逕行認定被告不適宜採
    取附命完成戒癮治療之缓起訴處分並未說明理由，逕向原審
    法院聲請裁定觀察、勒戒；而原審裁定亦未說明係如何根據
    被告之個人情狀為裁量，僅為被告辯解(因服用感冒藥、過
    敏藥致尿液中有安非他命、甲基安非他命反應)為不可採而
    已，對被告為何應入勒戒場所觀察、勒戒？為何不能給與附
    條件(戒癮治療）之缓起訴處分，原審裁定均未說明理由，
    顯有判決未載理由之違背法令。
(三)被告本次查獲係初次吸食，之前並無任何吸食毒品紀錄；而
    被告有正當工作，與夫、子、女等同住，家庭成員間關係良
    好；如處以戒癮治療，顯然符合「尚未嚴重成癮或衷心戒毒
    之施用毒品者得以繼續其正常家庭與社會生活，避免其等因
    尋求戒癮治療而失去親情支持或被迫中斷學業、工作」之戒
    癮治療認定標準之目的，顯無不能處以戒癮治療緩起訴處分
    之理由。
(四)綜上，原裁定顯有錯誤，懇請撤銷原裁定，更為裁處，以免
    冤抑等語。
三、按犯毒品危害防制條例第10條之罪者，檢察官應聲請法院裁
    定，或少年法院(地方法院少年法庭)應先裁定，令被告或少
    年入勒戒處所觀察、勒戒，其期間不得逾2月；依前項規定
    為觀察、勒戒或強制戒治執行完畢釋放後，3年後再犯第10
    條之罪者，適用前2項之規定，同條例第20條第1項、第3項
    分別定有明文。亦即，如觀察、勒戒或強制戒治執行完畢釋
    放後，3年後始再有施用第一級、第二級毒品之行為者，仍
    適用初犯之規定，先經觀察、勒戒、強制戒治之程序。又毒
    品危害防制條例第20條第1項關於觀察、勒戒之規定，係屬
    強制規定，除毒品危害防制條例第21條第1項所稱，犯第10
    條之罪者，於犯罪未發覺前，自動向衛生福利部指定之醫療
    機構請求治療，醫療機構免將請求治療者送法院或檢察機關
    之情形外，只要違反毒品危害防制條例第10條之規定者，檢
    察官除採附條件戒癮治療之緩起訴處分外，即應向法院提出
    聲請裁定其入勒戒處所觀察、勒戒，法院原則上應尊重檢察
    官職權之行使，僅就檢察官之判斷有無違背法令、事實認定
    是否錯誤及其他裁量有無明顯瑕疵等事項，為有限之低密度
    審查。而施用第一、二級毒品為犯罪行為，毒品危害防制條
    例第10條設有處罰規定。故施用第一、二級毒品者，依前揭
    規定本應科以刑罰。惟基於刑事政策，對合於一定條件之施
    用者，則依同條例第20條之規定，施以觀察、勒戒之保安處
    分。　
四、經查：
(一)被告基於施用第二級毒品甲基安非他命之犯意，於110年9月
    9日14時25分許為警採尿前回溯96小時內之某時，在臺灣地
    區不詳地點，以不詳方式施用第二級毒品甲基安非他命1次
    。被告於警詢及偵詢時雖均否認涉有本件犯行，然被告對於
    前揭時地所採集之尿液檢體，係其親自排放並當面封緘等，
    已於警詢時自承在卷(見偵卷第8頁)。而被告之尿液經中山
    醫學大學附設醫院檢驗科藥物檢測中心檢驗結果，確呈安非
    他命、甲基安非他命陽性反應等情，並有中山醫學大學附設
    醫院檢驗科藥物檢測中心110年9月24日尿液檢驗報告(原始
    編號：110E059)、採尿同意書、苗栗縣警察局大湖分局偵辦
    違反毒品危害防制條例案件尿液鑑驗代碼對照表在卷可稽(
    見偵卷第32至35頁)，足認被告確有於上開期間內，在不詳
    地點，以不詳方法，施用第二級毒品甲基安非他命。又被告
    先前並無經法院裁定令入勒戒處所觀察勒戒或戒治所強制戒
    治之情事，復有臺灣高等法院被告前案紀錄表在卷可憑。本
    案經檢察官斟酌個案情節後，認被告確有施用第二級毒品之
    事實，而依毒品危害防制條例第20條第1項規定，為觀察、
    勒戒之聲請，原審審核上開卷證資料後，裁定將被告送勒戒
    處所觀察、勒戒，其認事用法並無不合。
(二)被告雖執前詞提起抗告，以上情指摘原裁定不當，並請求為
    附命完成戒癮治療之緩起訴處分而駁回觀察、勒戒之聲請等
    語。然毒品危害防制條例中關於觀察、勒戒之規定，乃係導
    入一療程觀念，針對受處分人將來之危險所為預防、矯治措
    施之保安處分，目的係在戒除受處分人施用毒品身癮及心癮
    之措施，以達教化與治療之目的，其立法意旨在幫助施用毒
    品者戒毒，非屬懲戒行為人之性質，核與刑罰執行之目的不
    同，且此為法律之強制規定，除有毒品危害防制條例第21條
    第1項規定犯同條例第10條之罪者，於犯罪未發覺前，自動
    向衛生福利部指定之醫療機構請求治療，醫療機構免將請求
    治療者送法院或檢察機關，以及同條例第24條第1項規定檢
    察官先依刑事訴訟法第253條之1第1項、第253條之2之規定
    ，為附命完成戒癮治療之緩起訴處分，或於少年法院(地方
    法院少年法庭)認以依少年事件處理法程序處理為適當時，
    不適用第20條第1項之程序外，凡違反同條例第10條之規定
    者，檢察官即應依同條例第20條第1項規定，向法院提出聲
    請裁定令入勒戒處所觀察、勒戒，檢察官所為之聲請，倘無
    違背法令或明顯錯誤及裁量權之行使並無明顯瑕疵，法院亦
    僅得裁定令入勒戒處所執行觀察、勒戒，以查其是否有繼續
    施用毒品傾向，並據以判斷受處分人是否須再接受強制戒治
    ，以澈底斷絕毒癮之方式，並無為不同處遇之餘地。
(三)又毒品危害防制條例第24條第1項之附條件毒品戒癮治療計
    畫(即美沙酮替代療法)，係法務部基於防制毒品危害之刑事
    政策，鑑於對於若干施用毒品者若僅施以徒刑不足以斷絕毒
    癮之規範本旨，乃令檢察機關與衛生福利部合作，由檢察官
    審酌個案情形，援引毒品危害防制條例第24條，並參酌刑法
    第57條所列事項及公共利益之維護，改以緩起訴處分方式轉
    介毒品施用者前往醫療院所治療，然是否為附命完成戒癮之
    緩起訴處分，係屬檢察官之職權，如經檢察官聲請令入勒戒
    處所觀察、勒戒，法院僅得依法裁定，尚無自由斟酌以其他
    方式替代之權。本件檢察官斟酌個案情形，認以向法院聲請
    觀察、勒戒始能達成戒癮治療之目的，又被告亦無於犯罪未
    發覺前，自動向衛生福利部指定之醫療機構請求治療情事，
    則本件既經檢察官為觀察、勒戒之聲請，法院即應依毒品危
    害防制條例第20條第1項規定，裁定令入勒戒處所執行觀察
    、勒戒，並無自由裁量以其他方式替代或得以其他原因免予
    或暫緩執行之餘地(況被告於檢察事務官偵詢後，並未曾具
    狀承認吸食毒品並請求戒癮治療，復未提供其服用感冒藥、
    過敏藥之包裝或說明書)。被告請求為附命完成戒癮治療之
    緩起訴處分，於法尚有未合，難以准許。
五、綜上所述，本件被告既有施用第二級毒品甲基安非他命之犯
    行，又無於犯罪未發覺前，自動向衛生福利部指定之醫療機
    構請求治療情事，且已經檢察官為觀察、勒戒之聲請，原審
    審核以檢察官之聲請並無違背法令、事實誤認或其他裁量有
    明顯瑕疵，因而依毒品危害防制條例第20條第1項規定，裁
    定令入勒戒處所執行觀察、勒戒，核其認事用法均屬有據。
    被告執前詞提起抗告，指摘原審裁定不當，而請求撤銷原審
    觀察勒戒之裁定，為無理由，應予駁回。另被告指其個人已
    知悔改並有工作及須撫養家人等各節，均非法定免除送觀察
    、勒戒之事由，併予敘明。
據上論結，應依刑事訴訟法第412條，裁定如主文。
中　　華　　民　　國　　111 　年　　6 　　月　　8　　 日
            刑事第四庭     審判長法　官   蔡  名  曜
                                 法　官   黃  玉  琪
                                 法　官   林  宜  民
以上正本證明與原本無異。
不得再抗告。
                                 書記官   謝  安  青
　　　　　　　　　　　　　　　　 
中　　華　　民　　國　　111 　年　　6 　　月　　8 　　日